【裁判字號】    98,易,2574
【裁判日期】    981009
【裁判案由】    詐欺
【裁判全文】
臺灣臺中地方法院刑事判決              98年度易字第2574號
公  訴  人  臺灣臺中地方法院檢察署檢察官
被      告  丙○○
選任辯護人  張績寶律師
            黃建閔律師
上列被告因詐欺案件，經檢察官提起公訴（九十八年度偵字第一
六七七二號），本院判決如下：
    主    文
丙○○幫助犯詐欺取財罪，處有期徒刑肆月，如易科罰金，以新
台幣壹仟元折算壹日。
    犯罪事實
一、丙○○在可預見某一姓名年籍均不詳之成年人無故取得他人
    之帳戶及提款卡（含密碼）使用，乃俾利於迴避員警之查緝
    ，其後可能將取得之帳戶供作遭詐欺取財之受害人匯款時指
    定帳戶之用，且其發生不違背本意之情形下，仍基於幫助該
    名成年人向他人詐欺取財之不確定故意，於民國九十八年五
    月十一日下午三時三十分許，在臺中市○○路與太原路口附
    近之合作金庫銀行門口，同時將其於九十六年一月十八日向
    中華郵政股份有限公司霧峰民生路郵局（下稱霧峰民生路郵
    局）申設取得局號0000000號、帳號0000000
    號帳戶之存簿、提款卡（含密碼）及其於九十八年五月十一
    日向臺中商業銀行霧峰分行（下稱臺中商銀）申設取得帳號
    000000000000號帳戶之存簿、提款卡（含密碼
    ）交予該姓名年籍不詳之成年人取得供任意使用，而以此方
    式幫助該名成年人為詐欺取財犯行時不易遭查獲。其後該名
    成年人取得丙○○上開帳戶之存摺、提款卡及密碼後，即基
    於意圖為自己不法所有之詐欺取財犯意，先於九十八年五月
    十五日上午八時許，撥打電話向乙○○佯稱因乙○○之電話
    遭受他人盜打欠費，應將帳戶內款項匯入郵局局號0000
    000號、帳號0000000號帳戶內，再至新竹地方法
    院檢察署找檢察官說明等語，致乙○○因此陷於錯誤，而於
    當日上午十時三十一分許，至新竹縣竹東鎮○○路之竹東郵
    局，將所有新臺幣（下同）十七萬八千元款項匯入上開丙○○之霧峰民生路郵局帳戶內，其後該名詐騙者旋於當日以金
    融卡將款項提領殆盡；又該名成年人另於九十八年五月十八
    日上午九時三十分許，撥打電話向甲○○佯稱甲○○之電話
    費未繳，並涉有洗錢嫌疑，且有郵局人員以甲○○帳戶為人
    頭帳戶，故要將郵局款項轉存至上開丙○○之臺中商銀帳戶
    內等語，致甲○○不疑有他，因陷於錯誤，而於當日上午十
    時三十一分及上午十二時三十四分許，至臺中商銀以無摺存
    款方式，將所有三十七萬元及八十萬元（合計一百十七萬元
    ）匯入上開丙○○之臺中商銀帳戶內，其後該名詐騙者旋以
    金融卡將款項提領殆盡。嗣因乙○○及甲○○發覺有異而報
    警處理，經警查悉上開霧峰民生路郵局帳戶及臺中商銀帳戶
    均係丙○○本人申設取得，始循線查獲上情。
二、案經臺中縣警察局霧峰分局報請臺灣臺中地方法院檢察署檢
    察官提起公訴。
    理    由
一、按被告以外之人於審判外之言詞或書面陳述，除法律有規定
    者外，不得作為證據，刑事訴訟法第一百五十九條第一項固
    定有明文；惟被告以外之人於審判外之陳述，雖不符刑事訴
    訟法第一百五十九條之一至第一百五十九條之四之規定，而
    經當事人於審判程序同意作為證據，法院審酌該言詞陳述作
    成時之情況，認為適當，亦得為證據；當事人、代理人或辯
    護人於法院調查證據時，知有第一百五十九條第一項不得為
    證據之情形，而未於言詞辯論終結前聲明異議者，視為有前
    項之同意，同法第一百五十九條之五亦有明文。查被害人乙○○及甲○○等人於警詢時之證述，雖均屬審判外之陳述，
    然檢察官及被告、辯護人於本院行準備程序時對於上開被害
    人警詢筆錄之證據能力既未予爭執，本院審酌上開被害人於
    警詢中之陳述，係於員警查獲之初立即製作，對案發情況之
    記憶當甚為清晰，不致發生一般傳聞證據中被害人記憶瑕疵
    之風險，且其等證述情節與卷證相符，足認上揭被害人於警
    詢中之陳述，具有證據能力，適為本案之證據，先予敘明。
二、訊據被告丙○○固坦承伊確有申設取得上開霧峰民生路郵局
    及臺中商銀帳戶，且上開霧峰民生路郵局帳戶內確有一筆十
    七萬八千元金額之款項，又臺中商銀帳戶內亦有二筆三十七
    萬元、八十萬元金額之款項，且伊已未持有該等帳戶之存摺
    及提款卡（含密碼）等情供承不諱；惟仍矢口否認有上開幫
    助詐欺取財之犯行，辯稱：伊係看到報紙廣告載明可代辦銀
    行貸款，因伊曾經債務清理協商程序，無法至銀行辦理貸款
    ，對方稱雖不好貸款，然仍可幫忙代辦，伊始同時將上開二
    本存摺、提款卡及密碼給該名業務員，伊係於九十八年五月
    十一日下午三時三十分許，在臺中市○○路與太原路口附近
    之合作金庫銀行門口，同時將上開帳戶交予該姓名年籍不詳
    自稱「台富銀行公司臺中業務專員」之人以供辦理貸款，並
    非提供該等帳戶之存簿及提款卡等物予詐騙者供任意使用云
    云。經查：
（一）上開霧峰民生路郵局帳戶及臺中商銀帳戶乃由被告丙○○
      本人申設使用，其後則於九十八年五月十五日、同年月十
      八日起分別遭詐欺者以上開方式向被害人乙○○及甲○○
      施用詐術後，致其等二人均陷於錯誤，而各於上開時、地
      匯款或無摺存入前揭款項至上開丙○○之二本金融帳戶內
      等情，業為被告所不爭執，且據被害人乙○○及甲○○分
      別於警詢中指述歷歷（詳見警卷案卷），復有臺灣大哥大
      明細單總覽、報紙分類廣告、新竹縣政府警察局竹東分局
      竹東派出所受理各類案件紀錄表、新竹縣政府警察局竹東
      分局竹東派出所受理刑事案件報案三聯單、新竹縣政府警
      察局竹東分局竹東派出所受理詐騙帳戶通報警示簡便格式
      表、內政部警政署反詐騙案件紀錄表、郵政國內匯款執據
      、臺中縣警察局大甲分局后里分駐所陳報單、臺中縣警察
      局大甲分局后里分駐所受理各類案件紀錄表、內政部警政
      署反詐騙案件紀錄表、臺中縣警察局大甲分局后里分駐所
      受理刑事案件報案三聯單、臺中縣警察局大甲分局后里分
      駐所受理詐騙帳戶通報警示簡便格式表、臺中商業銀行無
      摺存款存入通知聯二紙、中華郵政股份有限公司臺中郵局
      九十八年五月二十五日函及其函附丙○○第000000
      0號帳戶立帳申請書及交易詳情、臺中商業銀行霧峰分行
      九十八年六月四日函及其函附之丙○○（帳號00000
      0000000號）開戶基本資料及交易明細資料等在卷
      足證，則被告上開霧峰民生路郵局帳戶及臺中商銀帳戶，
      均已業遭詐欺者供作向被害人乙○○及甲○○二人詐財之
      人頭帳戶使用，堪先認定。
（二）至被告雖以前揭情詞置辯，且於偵查中提出電話通聯紀錄
      及九十八年五月十三日報載廣告為據。然查，被告既於本
      院審理中自承伊於九十七年間即曾與銀行作過債務協商，
      債務係向銀行借小額信貸及信用卡、現金卡借款，故無法
      再向銀行申辦貸款，伊對銀行貸款有經驗，且之前向銀行
      貸款時，並無交付帳戶之提款卡及密碼等情詳實（詳見本
      院卷九十八年九月二十三日審判筆錄），復有被告提出之
      前置協商機制協議書（金融機構無擔保債權）、前置協商
      無擔保債務還款分配表暨表決結果存卷可參，足徵被告顯
      當知悉伊信用不足，已無法申辦信用貸款，而與伊毫無信
      賴關係之代辦者倘若要求伊交付郵局帳戶之存摺、提款卡
      及密碼等物以供貸款之用，顯然有別伊以往之貸款經驗，
      該名代辦者向伊取得上開帳戶資料，當別有用途，核屬可
      疑。蓋因被告既有貸款經驗，則對於委由他人申辦貸款者
      ，衡情應係提供有關工作或資力等有還款能力之證明以供
      貸與人審核，且應循正常管道向銀行辦理貸款等情必當知
      之甚詳，豈有貿然聽信某一自稱「台富銀行公司臺中業務
      專員」之陌生成年男子之要求，即當場簽立本票，並將攸
      關個人財產及信用而具有專有性之所有上開霧峰民生路郵
      局及臺中商銀之存摺、金融卡（包括密碼）等物交予毫不
      相識之人以供為不正當方式貸款使用之理。況且，單純辦
      理信用貸款時，乃無須交付金融帳戶之存摺併同提款卡及
      密碼，充其量僅須將帳戶號碼提供予代辦公司或人員，以
      利代辦公司或人員辦理撥款即可，至於存摺、提款卡及密
      碼，均係於銀行撥款後，貸款者用以提領之用，如一併交
      付，已難防止代辦公司或人員於銀行撥款後將之侵吞入己
      ，而被告既有貸款經驗，當無推諉陳稱不知之理，然被告
      竟未要求該自稱「台富銀行公司臺中業務專員」之成年男
      子提供真實年籍之證件資料或提供擔保，亦顯與常情有違
      。基上，被告所提出電話通聯紀錄及九十八年五月十三日
      報載廣告，自尚難據為認定被告辯稱伊係依報載廣告上之
      電話聯絡對方後，乃將上開帳戶二本交予該名貸款業務員
      ，並僅供申辦貸款之用等情為真之有利證據，而被告上開
      所辯，顯為矯飾卸責之詞，無足採信。
（三）又目前詐欺集團蒐購或使用人頭帳戶做為出入帳戶，並以
      提款卡提領犯罪所得，以逃避檢警之追緝，乃眾所周知之
      事實，社會上一般人防詐之意識高漲，想要從事詐騙者必
      使出相當方法，始能有所得，犯罪者自不可能將費盡心力
      才詐得之金錢，存入自己無法確實掌控之帳戶內，否則將
      無法確保該帳戶名義人不會在受騙者匯入款項後，突然將
      該帳戶或提款卡掛失凍結或變更印鑑、密碼，致使犯罪者
      無法從該帳戶內領出犯罪所得，甚至由帳戶名義人將帳戶
      內之款項提領一空之情形發生。是以犯罪者欲以他人帳戶
      供作款項出入之帳戶，當會先徵得帳戶所有人之同意，並
      確知提款卡密碼後，才予使用。衡諸被告自承伊於九十八
      年五月十一日將帳戶內金額提領至零元後，即將上開霧峰
      民生路郵局之存摺帳戶及金融卡（含密碼）等資料交予該
      自稱「台富銀行公司臺中業務專員」之成年男子等語在卷
      ，而被害人乙○○乃於同年月十五日上午十時三十一分許
      匯款十七萬八千元入被告上開霧峰民生路郵局帳戶，有匯
      款收據及該查詢帳戶最近交易資料各一紙在卷可憑（詳見
      中縣霧警偵字第００九八００五二三三二號卷第十五頁、
      第三三頁）；另被告上開臺中商銀帳戶之存款往來明細查
      詢中載明被告於九十八年五月十一日下午一時二十七分許
      以二千元辦理開戶後，即有被害人甲○○於九十八年五月
      十八日上午十時三十一分及上午十二時三十四分許各匯款
      三十七萬元及八十萬元等情，亦為被告所是認，且有無摺
      存款存入通知聯二紙及該交易明細一紙在卷可憑（詳見中
      縣霧警偵字第００九八００五二三三二號卷第二三頁、第
      四二頁），足徵該名詐欺取財之人向被害人實施詐欺取財
      時，乃確有把握該等帳戶不會遭帳戶所有人即被告辦理掛
      失止付，而此等確信，當無可能於僅因被告辦理貸款而遭
      騙取帳戶之情形下產生，揆諸上開說明，益徵被告辯稱伊
      係因辦理貸款需要始將霧峰民生路郵局及臺中商銀帳戶之
      存摺、提款卡及密碼等資料交予該真實姓名、年籍均不詳
      自稱「台富銀行公司臺中業務專員」之成年男子，顯與社
      會常情不符，實難遽信。綜上，佐以被害人乙○○及甲○○二人受騙時間各別為九十八年五月十五日及十八日等情
      ，堪認被告自承伊乃於九十八年五月十一日下午三時三十
      分許，在臺中市○○路與太原路口附近之合作金庫銀行門
      口，同時將伊上開二本帳戶交予他人收執，而於被害人二
      人遭詐騙時已未持有上開二本帳戶等情，當屬真實；然被
      告顯然對於伊將上開帳戶交予某一不詳年籍之人取得，該
      名不詳年籍之人其後可能將取得之帳戶供作遭詐欺取財之
      受害人匯款時指定帳戶之用等情有所預見，且猶仍予以交
      付以供任意使用，容無疑義。
（四）按刑法上之故意，分直接故意（確定故意）與間接故意（
      不確定故意），「行為人對於構成犯罪之事實，明知並有
      意使其發生者」為直接故意；又「行為人對於構成犯罪之
      事實，預見其發生而其發生並不違背其本意者」為間接故
      意；而參以郵政儲金或銀行帳戶可供款項之存匯、提領，
      一般人均可輕易申請開設，並無任何資格條件之限制，苟
      有使用金融存款帳戶之正當用途，自以使用其本人或可信
      賴之親友申請之帳戶，最為便利安全，始可避免帳戶名義
      人反悔或心存歹念，利用通知掛失止付、變更存戶印鑑圖
      章或換摺之方式，將帳戶內之款項領走一空，反致使用帳
      戶人蒙受損失，苟非為犯罪等不法目的或為掩飾自己真實
      身分，並藉以逃避查緝，依常情並無捨棄自己申設帳戶而
      迂迴以花費金錢或其他方法向無相當信賴關係之陌生人取
      得帳戶使用之理，且近年來以假貸款真詐財之犯罪類型層
      出不窮，該等犯罪，多數均係利用他人帳戶作為詐欺所得
      財物之出入帳戶，業經媒體廣為披載，是依一般人通常之
      知識、智能及經驗，均已詳知向陌生人購買、承租或其他
      方法取得帳戶者，多係欲藉該帳戶取得不法犯罪所得，且
      隱匿帳戶內資金之實際取得人之身分，以逃避追查，則被
      告係成年且有智識之人，且自承對此亦知之甚詳，自難推
      推委上情，從而，被告對於交付上開霧峰民生路郵局及臺
      中銀行帳戶之存簿及提款卡（含密碼）等物予該姓名年籍
      不詳之詐欺者，將可能被用來作為詐欺取財等非法用途上
      ，應有所預見，且不違背其本意。是以，被告猶仍提供伊
      所有上開霧峰民生路郵局及臺中商銀之帳戶資料予該名年
      籍不詳之成年人使用，當堪認被告亦有容任該成年人將伊
      所有上開帳戶作為詐欺取財之匯款指定帳戶使用，準此，
      被告顯有幫助詐欺取財之不確定故意存在，應堪認定。
（五）再按刑法上之幫助犯，係指以幫助之意思，對於正犯資以
      助力，而未參與實施犯罪之行為者而言；查本件被告將伊
      所有霧峰民生路郵局及臺中商銀帳戶提供予該名成年人作
      為遭詐欺取財之受害人匯款指定之帳戶，乃係基於幫助他
      人詐欺取財之犯意，而被告提供上開霧峰民生路郵局及臺
      中商銀帳戶之行為，復屬詐欺取財構成要件以外之行為，
      則被告自屬以幫助之意思，參與詐欺取財構成要件以外之
      行為，應以詐欺取財之幫助犯論。基上可證，本案事證明
      確，被告之犯行，堪予認定。
三、查上開年籍不詳之成年人基於意圖為自己不法所有之犯意，
    以上開之方式為詐術，分別使上開被害人二人陷於錯誤，而
    將本人之物交付，該不詳之成年人所為，係犯刑法第三百三
    十九條第一項之詐欺取財罪。被告將上開帳戶等物交予該名
    不詳年籍之成年人向他人詐取財物，核其所為，係犯刑法第
    三十條第一項、第三百三十九條第一項之幫助詐欺取財罪。
    被告同時交付上開二本帳戶之行為，致被害人乙○○及甲○○等二人受騙，為想像競合犯，應從一重處斷。被告幫助該
    成年人犯罪，為幫助犯，應依刑法第三十條第二項之規定，
    按正犯之刑減輕之。爰審酌被告隨意提供伊所有上開二本帳
    戶資料供他人非法使用，將助長社會犯罪風氣，可能導致真
    正犯罪者逍遙法外，其行為殊屬不當，又被害人二人在財產
    上所受損害非微，心理上亦受有相當之痛苦，對於此違背常
    態之交易資料，被告犯罪後否認犯行，飾詞卸責，犯罪後態
    度非屬良好，亦未能與被害人達成和解，賠償被害人所受損
    害，惟念及被告本身並未實際參與詐欺取財之犯行，可責難
    性較為輕微，併考量被告之家庭及財力狀況等一切情狀，量
    處如主文所示之刑，並諭知易科罰金之折算標準。
據上論斷，應依刑事訴訟法第二百九十九條第一項前段，刑法第
三十條第一項、第二項、第三百三十九條第一項、第五十五條、
第四十一條第一項前段，刑法施行法第一條之一，判決如主文。
中    華    民    國    98    年    10    月     9    日
              刑事第一庭  審判長法  官  何志通
                                法  官  莊秋燕
                                法  官  許惠瑜
以上正本證明與原本無異。
如不服本判決，應於判決送達後十日內向本院提出上訴狀，上訴
於臺灣高等法院臺中分院( 須附繕本 )。
                                書記官  楊家印
中    華    民    國    98    年    10    月    9     日
附錄法條
刑法第三十條第一項、第二項
幫助他人實行犯罪行為者，為幫助犯。雖他人不知幫助之情者，
亦同。
幫助犯之處罰，得按正犯之刑減輕之。
刑法第三百三十九條第一項
意圖為自己或第三人不法之所有，以詐術使人將本人或第三人之
物交付者，處 5 年以下有期徒刑、拘役或科或併科 1 千元以下
罰金。


司法院資訊處製作；財團法人民間司法改革基金會備份。
